臺灣雲林地方法院刑事判決　　　　　　 100年度簡上字第14號
上　訴人即
被　　　告　黃秋燕
上列上訴人即被告因詐欺案件，不服本院民國100 年1 月24日10
0 年度港簡字第11號第一審刑事簡易判決（聲請簡易判決處刑書
案號：臺灣雲林地方法院檢察署99年度偵字第5989號），提起上
訴，本院管轄之第二審合議庭判決如下：
    主  文
上訴駁回。
    事  實
一、黃秋燕依一般社會生活之通常經驗，本可預見提供金融帳戶
    之存摺、提款卡、密碼予來路不明之人使用，可能幫助詐欺
    集團作為不法取得他人款項之用，仍基於幫助詐欺之不確定
    故意，於民國99年9 月17日，在臺北縣淡水鎮泓安醫院，以
    貨運之方式，將其所申請之中華郵政股份有限公司臺大郵局
    帳號00000000000000008 號帳戶（下稱臺大郵局帳戶）及彰
    化商業銀行臺北分行帳號00000000000000000 號帳戶（下稱
    彰化銀行帳戶）之存摺、提款卡等物，同時運送交付與真實
    姓名年籍不詳、自稱「忠信國際林先生」之成年人，並以電
    話告知上開帳戶之提款密碼，任由該成年人所屬之詐騙集團
    使用。嗣該詐騙集團成員仍基於意圖為自己不法所有之犯意
    聯絡，(一)、99年9 月21日上午某時許，撥打電話予胡至谷，
    佯稱係胡至谷之友人，因有急用欲向胡至谷借錢，請求胡至
    谷以提款機匯款方式借款云云，致胡至谷不疑有他陷於錯誤
    ，於99年9 月21日12時59分許，依指示操作自動櫃員機匯款
    新臺幣（下同）20,000元至黃秋燕上揭臺大郵局帳戶內；(二)
    、99年9 月21日13時許，撥打電話予陳珠，佯稱係陳珠之友
    人，因有急用欲向陳珠借錢，請求陳珠以匯款方式借款云云
    ，致陳珠不疑有他陷於錯誤，乃於同日14時許，依指示至臺
    北縣樹林市大同郵局臨櫃匯款25,000元至黃秋燕前揭臺大郵
    局帳戶內；(三)、99年9 月21日18時30分許，撥打電話予黃興
    國，佯稱黃興國之前網路購物時，誤設為分期付款，須持提
    款卡至提款機操作取消云云，致黃興國不疑有他陷於錯誤，
    乃於同日21時34分許、21時37分許、21時38分許、99年9 月
    22日0 時32分許、18時15分許，依指示以操作提款機行接續
    匯款40,000元、72,000元、12,000元、22,000元及29,980元
    至黃秋燕上開彰化銀行帳戶內；(四)、99年9 月22日18時10分
    許，撥打電話予呂世欽，佯稱呂世欽之前網路購物時，誤設
    為分期付款，須持提款卡至提款機操作取消云云，致呂世欽
    不疑有他陷於錯誤，乃於同日18時45分許，依指示操作提款
    機匯款29,890元至黃秋燕上開彰化銀行帳戶內；(五)、99年9
    月22日19時6 分許，撥打電話予顏明珊，佯稱顏明珊之前網
    路購物時，誤設為分期付款，須持提款卡至提款機操作取消
    云云，致顏明珊不疑有他陷於錯誤，乃於同日19時34分許，
    依指示操作提款機匯款29,800元至黃秋燕上開彰化銀行帳戶
    內。嗣胡至谷、陳珠、黃興國、呂世欽及顏明珊發覺有異始
    悉受騙，報警處理而循線查獲。
二、案經黃興國、呂世欽、顏明珊訴由雲林縣警察局臺西分局報
    告臺灣雲林地方法院檢察署檢察官偵查起訴。
    理  由
一、證據能力部分：
    按被告以外之人於審判外之陳述，雖不符前4 條之規定，而
    經當事人於審判程序同意作為證據，法院審酌該言詞陳述或
    書面陳述作成時之情況，認為適當者，亦得為證據，刑事訴
    訟法第159 條之5 第1 項定有明文。其立法意旨在於傳聞證
    據未經當事人之反對詰問予以核實，原則上先予排除。惟若
    當事人已放棄反對詰問權，於審判程序中表明同意該等傳聞
    證據可作為證據，基於尊重當事人對傳聞證據之處分權，及
    證據資料愈豐富，愈有助於真實發見之理念，且強化言詞辯
    論主義，使訴訟程序得以順暢進行，上開傳聞證據亦均具有
    證據能力。經查，檢察官及被告就本院所引用下列被告以外
    之人於審判外之書面、言詞陳述，均同意作為證據，且本院
    審酌此等證據資料作成時之情況，均無不法之情事，且與待
    證事實具有關聯性，認為適宜作為本案之證據，故均有證據
    能力。
二、認定犯罪事實所憑之證據及理由：
    訊據被告固坦承於上開時、地，將所開立之臺大郵局及彰化
    銀行帳戶之存簿、金融卡，以貨運之方式寄交與「林先生」
    ，並以電話告知上開帳戶之提款密碼之事實，然矢口否認有
    何幫助詐欺取財之犯意，辯稱：我係於電腦網路上之臺北借
    貸網，查得1 間署名「忠信國際、林先生0000-000000 號」
    ，即以持用門號0000000000號行動電話於99年9 月16日與「
    林先生」聯絡後，「林先生」告訴我要提供存摺、提款卡等
    物，始依照「林先生」之指示於99年9 月17日將上開帳戶資
    料委託貨運交付與「林先生」，嗣以網路電話000000000000
    0000與對方聯絡後，對方告知我於99年9 月22日18時許，要
    拿100,000 元給我急用，而對方未出面，且對方所使用之電
    話無法聯絡後，發覺有異，於99年9 月22日19時49分向彰化
    銀行掛失上開彰化銀行帳戶之存摺、提款卡，於99年9 月23
    日向臺大郵局掛失上開臺大郵局帳戶之存摺、提款卡，並向
    警方報案，我是遭到詐騙始將帳戶資料交付他人，並無幫助
    他人遂行詐欺犯行之意思，我怎知道會被拿去騙人，我沒有
    參與詐騙行為；我在掛失上開彰化銀行帳戶之存摺、提款卡
    後，仍有款項匯入我的帳戶內，足證我並非與詐騙集團有犯
    意聯絡云云。經查：
(一)、被告確於上開時、地，將所開立之臺大郵局及彰化銀行帳戶
    之存摺、提款卡，運送交付與真實姓名年籍不詳、自稱「忠
    信國際林先生」之人，並以電話告知上開帳戶之提款密碼，
    嗣上開帳戶資料遭詐騙集團利用作為向被害人胡至谷、陳珠
    、告訴人黃興國、呂世欽、顏明珊詐欺取財之入帳帳戶，而
    被害人胡至谷、陳珠、告訴人黃興國、呂世欽、顏明珊於上
    開時間遭詐騙集團成員施以上開詐術後，陷於錯誤，先後於
    上開時間，分別匯款20,000元、25,000元、40,000元、72,0
    00元、12,000元、22,000元、29,980元、29,890元、29,800
    元至被告上開臺大郵局及彰化銀行帳戶等情，為被告所不否
    認，並經證人即被害人胡至谷、陳珠、告訴人黃興國、呂世
    欽、顏明珊分別於警詢中證述無訛（見警卷第12頁至第13頁
    、第18頁、第24頁至第26頁、第31頁至第33頁、第42頁至第
    43頁），復有胡至谷之郵政國內匯款執據、陳珠之郵政存款
    明細（儲戶收執聯）及存摺明細、呂世欽之國泰世華銀行客
    戶交易明細表及存摺封頁、顏明珊之土地銀行自動櫃員機存
    戶交易明細表、彰化商業銀行臺北分行金融機構聯防機制通
    報單、彰化銀行客服中心代辦事項聯絡單、中華郵政股份有
    限公司臺北郵局100 年3 月4 日北營字第1001800569號函檢
    送帳戶基本資料、彰化商業銀行臺北分行100 年2 月24日彰
    臺北字第1000457 號函檢送個人戶顧客資料卡、交易明細表
    、受理存戶事故事項一覽表、金融卡狀態查詢及存摺止扣明
    細查詢影本、中華郵政股份有限公司板橋郵局100 年3 月9
    日板營字第1000000 號函檢附金融卡申請書、中華郵政股份
    有限公司儲匯處100 年3 月9 日處儲字第1001000896號函檢
    送黃秋燕於臺大郵局所立存簿儲金帳戶客戶歷史交易清單及
    新竹貨運客戶簽收單等在卷可稽（見警卷第16頁、第21頁至
    第22頁、第35頁至第36頁、第44頁、第52頁至第58頁；本院
    卷第24頁至第26頁、第29頁至第38頁、第41頁至第43頁、第
    82頁、第93頁），堪認被告所提供之上開帳戶確遭不詳之詐
    騙集團使用於詐欺取財無疑。
(二)、被告所辯依網路上看到代辦貸款廣告聯繫，交付帳戶資料上
    情，雖提出新竹貨運客戶簽收單及台灣大哥大補印通知明細
    單之被告電話通聯紀錄，以證明其確係因辦理貸款，遭被騙
    取存摺、提款卡及密碼云云。然查：
１、按一般人委託銀行、私人或代辦貸款公司辦理貸款時，通常
    僅須交付自己之身分資料或信用資料（例如：工作證明、存
    摺影本、薪資收入證明等）予對方轉交貸款銀行審核信用狀
    況及核准貸款額度，且會於申辦貸款之際，於作為存款證明
    之帳戶內，留有相當數額之存款，俾供銀行審核時，信任其
    有還款能力或工作能力，而可順利核准貸款，此為事理之常
    。而本件被告交付臺大郵局及彰化銀行帳戶時，餘額分別為
    9 元及84元，此有上開帳戶交易明細表附卷可稽（見本院卷
    第35頁背面、第82頁）。被告復自承其曾辦理貸款，主要係
    需簽立相關文件（見本院卷第85頁背面、第125 頁），則如
    何能僅憑上開帳戶剩餘9 元及84元金額之帳戶資料，即可獲
    得貸款？況且，辦理貸款之目的在於貸款經核准後將所核貸
    之金額撥入金融帳戶內以供使用，被告如需他人代辦貸款，
    僅將申貸所需證件交付即可，本毋須將帳戶之存摺、提款卡
    及密碼交予他人辦理貸款使用之理，否則，將無法避免貸得
    款項遭人侵占或盜領之可能，而被告既亟需貸款獲得金錢償
    還其他貸款及信用卡費用，業經被告於本院自承無訛（見本
    院卷第86頁至背面），衡情應會審慎確認「林先生」之人別
    ，並掌握其行蹤，以確保可以自「林先生」處取得借貸款項
    ，焉有可能甘冒「林先生」可能行蹤不明，而將貸得款項侵
    占入己之風險，將其帳戶存摺、密碼、及提款卡等資料交付
    素不相識，其又何能相信無法確知真實姓名、年籍均不詳，
    來歷不明之人為其申辦貸款？
２、參諸被告於本案事實發生之前即有貸款之經驗，且並未要求
    提供帳戶、提款卡及密碼，業經被告於99年12月14日偵查中
    供稱：「（你以前有無辦過貸款？）有，去銀行辦的，有辦
    成功。」「（你去銀行辦貸款時，是否需要提供帳戶及提款
    卡、密碼給銀行？）不用。」等語明確（見偵卷第8 頁），
    於該次應徵工作時，就「林先生」告知其須提供存摺、提款
    卡、密碼乙節已有懷疑，亦據經被告於偵查中供稱：「（你
    一開始跟他聯絡辦貸款時，他說要帳戶、提款卡、密碼，你
    不覺得奇怪？）有。因他跟我講說裡面不要有錢，所以我覺
    得比較沒關係。」（見偵卷第8 頁）。佐以被告案發時年37
    歲，碩士畢業之教育程度，仍在從事臨床心理師之工作（見
    警卷第1 頁；本院卷第126 頁背面），被告係身心健全、具
    一般智識程度之成年人，並非年幼無知或與社會隔絕之人，
    依其能力及社會生活經驗，應深知不法犯罪集團，經常有藉
    利用他人存款帳戶，隱匿其等犯罪，並規避執法人員之查緝
    之行為，且上開情事亦再三為媒體所披露、報導，被告竟對
    於該辦理貸款「林先生」之人，毫無所悉，不知對方詳細年
    籍資料，亦未詳究申辦流程，即輕率寄出2 本帳戶之提款卡
    、存摺，並告知對方密碼，是被告謂無對方可能係詐騙集團
    ，而其所提供之帳戶資料，可能為對方用以實施詐騙之用之
    認識或預見，殊難置信。
３、而刑法上之故意，非僅指直接故意，尚包含間接故意（未必
    故意）；所謂「間接故意」係指行為人對於構成犯罪事實，
    「預見」其發生，而其發生並不違反其本意者而言；另幫助
    犯之成立以行為人主觀上認識被幫助者正欲從事犯罪或係正
    在從事犯罪，且該犯罪有既遂之可能，而其行為足以幫助他
    人實現構成要件者，即具有幫助故意，並不以行為人確知被
    幫助者係犯何罪名為必要（惟仍需在幫助犯罪之共同認識範
    圍內）。又刑法詐欺罪雖不處罰過失，然「有認識過失」與
    「未必故意」，二者對犯罪事實之發生，均「已有預見」，
    區別在於「有認識過失」者，乃「確信」該事實不會發生，
    而「未必故意」者，則對於事實之發生，抱持縱使發生亦「
    不在意」、「無所謂」之態度。本案被告於有違常情之情形
    下，提供金融帳戶，已足使一般人產生懷疑，而依被告工作
    經驗與社會常識，早知申辦貸款無需提供存摺、金融上及密
    碼，是被告對辦理貸款收取帳戶資料者可能係詐騙集團成員
    ，應有預見，依被告於偵查中自承：「（為什麼對方跟你要
    這些私密的資料，你敢提供給他？）因我帳戶裡面沒有錢。
    」「（如果有錢你敢給他嗎？）不敢，怕會被對方騙，被領
    走。」（見偵卷第8 頁）；於100 年3 月22日本院供稱：對
    方有問我帳戶內有剩多少，我認為沒有太多，所以交付給對
    方申請貸款，倘我的帳戶內有很多錢，我會領出來後再交給
    對方；那時時間很趕，我要拿到錢付貸款及信用卡費用，且
    剛換公司，壓力很力，沒有時間去確認對方，就將帳戶交給
    對方，想趕快拿到錢付我貸款及信用卡費用等語（見本院卷
    第86頁至背面），足見被告因急需貸款支付其他貸款及信用
    卡費用，且因帳戶內餘額不多，即抱有縱為詐騙集團詐騙帳
    戶，反正帳戶內餘額僅9 元及84元，並損失甚小之心態，而
    於可預見之情況下，仍予以提供，顯然被告對於其帳戶被利
    用作為實行詐欺犯罪之工具一事應有所預見，使犯罪集團終
    得遂行詐欺目的無訛。則被告辯稱：我不知「林先生」會將
    上開帳戶拿去做不法用途云云，顯係卸責之詞，不足採信。
    至於，被告所提出新竹貨運客戶簽收單及台灣大哥大補印通
    知明細單之被告電話通聯紀錄，充其量僅能證明有被告確於
    上開時、地，以貨運之方式，將上開帳戶運送交付與「林生
    生」及電話往來之事實，尚難逕為有利於被告之認定。
(三)、被告辯稱：我將其所有之彰化銀行及臺大郵局帳戶之存摺、
    提款卡及密碼交付與「林先生」後，因發覺有異，於99年9
    月22日19時49分向彰化銀行掛失上開彰化銀行帳戶之存摺、
    提款卡；於99年9 月23日向臺大郵局掛失上開臺大郵局帳戶
    之存摺、提款卡，足證我有主動中止該帳戶繼續被詐驗集團
    使用之意圖；且我在掛失上開彰化銀行帳戶之存摺、提款卡
    後，仍有款項匯入我的帳戶內，亦足證我並非與詐騙集團的
    詐騙者有任何犯意聯絡云云。查被告固於99年9 月22日19時
    49分向彰化銀行掛失上開彰化銀行帳戶之存摺、提款卡；於
    99年9 月23日向臺大郵局掛失上開臺大郵局帳戶之存摺、提
    款卡，此有彰化商業銀行臺北分行100 年2 月24日彰臺北字
    第1000457 號函及中華郵政股份有限公司臺北郵局100 年3
    月4 日北營字第1001800569號函檢送掛失申請書等在卷可參
    （見本院卷第26頁至背面、第29頁），然觀諸被害人胡至谷
    係於99年9 月21日12時59分39秒匯款20,000元至被告臺大郵
    局帳戶內，被害人陳珠於99年9 月21日匯款25,000元至被告
    臺大郵局帳戶內，告訴人黃興國於99年9 月21日21時34分許
    、21時37分許、21時38分許、99年9 月22日0 時32分許、18
    時15分許，匯款40,000元、72,000元、12,000元、22,000元
    及29,980元至被告彰化銀行帳戶內，告訴人呂世欽於99年9
    月22日18時45分匯款29,890元至被告彰化銀行帳戶內，告訴
    人於顏明珊99年9 月22日19時34分匯款29,800元至被告彰化
    銀行帳戶內，業如前述。堪認被告向彰化銀行及臺大郵局申
    請存摺及提款卡掛失之時間，係在被害人遭詐騙集團成員詐
    欺之後。而現今金融交易極為便捷，轉帳、匯款、提領皆可
    透過臨櫃、語音、網路、自動櫃員機等方式在極短之時間內
    完成，則持有被告帳戶之提款卡、存摺及密碼之人，向被害
    人施詐術後，被害人將金錢匯入被告之帳戶內後，在短時間
    內即可提領贓款，是被告雖然曾向彰化銀行及臺大郵局申請
    掛失存摺及提款卡，然其提供帳戶之行為仍然對被害人遭詐
    騙之結果有其助力，尚難為有利於被告之認定。至於，卷內
    所附被告上開彰化銀行帳戶交易明細查詢所示，告訴人黃興
    國、顏明珊、呂世欽匯款記帳日期雖為99年9 月23日（見本
    院卷第35頁背面），然依彰化商業銀行臺北分行100 年2 月
    24日彰臺北字第1000457 號函說明：「三、交易明細表記帳
    日期為99年9 月23日共計17筆，實為99年9 月21日21時32分
    至99年9 月22日（中秋節）19時34分完成，因交易時間均於
    99年9 月21日15時30分（銀行營業時間）後及99年9 月22日
    休假日，故記帳日期為次營業日99年9 月23日。」（見本院
    卷第29頁），則被告認其在向彰化銀行掛失上開彰化銀行帳
    戶之存摺、提款卡，仍有被害人將其款項匯入帳戶內，恐有
    誤會，併此敘明。
(四)、按金融存摺事關個人財產權益之保障，其專有性甚高，除非
    本人或與本人親密關係者，難認有何理由可自由流通使用該
    存摺，且一般人均有妥為保管及防止他人任意使用之認識，
    縱特殊情況偶須交付他人使用，亦必深入瞭解他人用途暨其
    合理性，始予提供；又該等專有物品如落入不明人士手中，
    而未加以闡明正常用途，極易被利用為與財產有關之犯罪工
    具，此乃吾人依一般生活認知所易於體察之常識，而有犯罪
    意圖者，非有正當理由，竟徵求他人提供帳戶，客觀上可預
    見其目的，多係欲藉該帳戶取得不法犯罪所得，且隱匿帳戶
    內資金之實際取得人之身分，以逃避追查，以被告在交付上
    開帳戶予他人時，係智識程度正常之成年人，自應具有相當
    之社會經驗、常識，其對向其收取帳戶之人不自己開立帳戶
    卻收取他人金融機構帳戶之舉，豈能無疑？況自政府開放金
    融業申請設立以來，金融機構大量增加，使一般人申請存款
    帳戶極為容易、便利，除非充作犯罪使用，否則實無向他人
    購買或蒐集金融機構帳戶之必要，亦無將存款存放於他人帳
    戶之理。因之，被告將其上開臺大郵局及彰化銀行帳戶提供
    予他人使用，對該蒐集帳戶之人將可能以該帳戶供作詐欺取
    財之非法用途一節，應有所預見，竟不違背其本意，仍提供
    其所有上開帳戶予他人使用，是被告具有幫助犯罪之不確定
    故意甚明。
(五)、又查，被告於100 年3 月21日調查證據狀主張：我於99年9
    月22日前往臺北市大安區○○○路警察分局主動報案，且主
    動掛失臺大郵局、彰化銀行存戶與提款卡，並製作筆錄，請
    求函調該部分之偵查資料，可證明我被詐騙集團所欺騙，且
    與詐騙集團無任何合作關係云云。查被告確於99年9 月22日
    19時49分向彰化銀行掛失上開彰化銀行帳戶之存摺、提款卡
    ，於99年9 月23日向臺大郵局掛失上開臺大郵局帳戶之存摺
    、提款卡，已如前述，且本件事實已臻明瞭，自無調查之必
    要，附此敘明。
(六)、綜上所述，被告前開所辯，顯係卸責之詞，不足採信。本案
    事證明確，被告幫助詐欺取財犯行堪以認定，應依法論科。
三、論罪科刑：
(一)、按刑法上之幫助犯，係對於犯罪與正犯有共同之認識，而以
    幫助之意思，對於正犯資以助力，而未參與實施犯罪之行為
    者而言。如未參與實施犯罪構成要件之行為，且係出於幫助
    之意思提供助力，即屬幫助犯，而非共同正犯。本件被告將
    申設帳戶之資料交付詐欺集團之不詳年籍、姓名之詐欺成員
    使用，雖使該成員得基於詐欺取財之犯意，向被害人施以詐
    術，致使被害人陷於錯誤，匯款至被告提供之上開帳戶，遂
    行其詐欺取財之犯行，惟被告單純提供帳戶供人使用之行為
    ，並不等同於向被害人施以欺罔之詐術行為，且亦無證據證
    明被告有參與詐欺取財犯行之構成要件行為，是揆諸前揭說
    明，核被告所為，係犯刑法第30條第1 項前段、第339 條第
    1 項之幫助詐欺取財罪。被告基於幫助之犯意而為詐欺構成
    要件以外之行為，為幫助犯，依刑法第30條第2 項規定減輕
    其刑。按數行為於同時同地或在密切接近之時地實施，侵害
    同一法益，各行為間之獨立性均極為薄弱，依社會一般觀念
    ，在時空差距上，難以強行分開；在刑法評價上，以視為數
    個舉動之接續施行，合為包括之一行為予以評價，較為合理
    ；從而告訴人黃興國遭詐欺而5 次匯款至被告上開彰化銀行
    帳戶，客觀上雖有數行為，然係詐欺集團成員，於密接時、
    地，基於同一機會、方法，本於單一決意，對於同一被害人
    ，侵害同一法益陸續完成，應視為數個舉動之接續施行，為
    接續犯，應僅以一罪論。又被告以一提供帳戶之幫助詐欺行
    為，同時幫助詐欺集團詐得上開5 名被害人之財物，係一行
    為而觸犯5 個幫助詐欺取財罪名，為想像競合犯，應依刑法
    第55條前段之規定，從一情節較重者（即告訴人黃興國被詐
    175,980 元部分）處斷。
四、原審認本件罪證明確，因而適用刑事訴訟法第449 條第1 項
    前段、第454 條第2 項，刑法第339 條第1 項、第30條第2
    項、第55條、第41條第1 項前段，刑法施行法第1 條之1 第
    1 項、第2 項前段之規定，論以被告幫助犯共同詐欺取財罪
    ，並審酌被告坦承交付帳戶予他人使用之事實，惟否認有幫
    助詐欺之犯行，且遲未與被害人達成民事損害賠償之和解，
    難認已獲教訓。又被告以帳戶資料供他人詐取錢財，助長詐
    騙財產犯罪之猖獗，影響社會經濟交易安全，增加被害人尋
    求救濟及偵查犯罪之困難，且本件5 名被害人因詐騙所受財
    產損害合計達280,670 元，價值不低，犯罪情節及所生危害
    非輕，及其他一切情狀，量處有期徒刑5 月，復予諭知如易
    科罰金以1,000 元折算一日之折算標準。其認事用法，核無
    不合，量刑亦屬允當。被告上訴意旨否認犯罪，指摘原判決
    不當，為無理由，應予駁回。
據上論斷，應依刑事訴訟法第455 條之1 第1 項、第3 項、第36
8 條，判決如主文。
本案經檢察官陳宜君到庭執行職務。
中    華    民    國   100    年    4     月    25    日
                  刑事第二庭  審判長  法  官  陳定國
                                      法  官  周欣怡
                                      法  官  文昌
以上正本證明與原本無異。
本件判決不得上訴。
                                      書記官  張簡純靜
中    華    民    國   100    年    4     月    25    日